【裁判字號】    97,台上,1958
【裁判日期】    970918
【裁判案由】    確認婚姻關係不存在
【裁判全文】
最高法院民事判決            九十七年度台上字第一九五八號
上  訴  人  甲  ○
            乙○○
共      同
訴訟代理人  呂郁斌律師
被 上訴 人  丙○○
上列當事人間請求確認婚姻關係不存在事件，上訴人對於中華民
國九十七年四月二十三日台灣高等法院高雄分院第二審判決（九
十六年度家上字第四八號），提起上訴，本院判決如下：
    主  文
原判決廢棄，發回台灣高等法院高雄分院。
    理  由
本件被上訴人主張：上訴人乙○○為伊之長子，於民國九十二年
五月三十日與上訴人甲○結婚。惟甲○之母鄂元和為伊之大姐，
乙○○與甲○為四親等旁系血親之表兄妹關係，上訴人結婚違反
民法第九百八十三條第一項第二款禁止六親等以內旁系血親結婚
之規定，依同法第九百八十八條之規定，上訴人間之結婚應屬無
效。因上訴人之婚姻關係將影響伊對於甲○之扶養義務是否存在
，伊應有即受確認判決之法律上利益等情，爰求為確認上訴人間
婚姻關係無效之判決。
上訴人則以：被上訴人提起本件訴訟，並無確認之利益。伊二人
並非表兄妹關係，且既經大陸當局認證結婚，自有婚姻效力。況
被上訴人未能舉證證明鄂元和係其大姐，伊無配合血緣鑑定之必
要，則被上訴人之主張，顯不足採等語，資為抗辯。
原審維持第一審所為被上訴人勝訴之判決，駁回上訴人之上訴，
無非以：被上訴人主張甲○之母鄂元和為其已逝之大姐，上訴人
二人間有四親等之旁系血親關係等事實，有其自製之鄂氏歷代祖
譜人員表、甲○書寫稱呼其為二姨之家信可證，並經證人即其么
子李立鏞證稱屬實。上訴人雖否認渠等間有四親等之旁系血親關
係，然因被上訴人已聲請命其與甲○進行姨姪三親等之血緣鑑定
，而此血緣鑑定之勘驗方法，對上訴人間旁系血親關係之判定有
其科學之依據及可信度，自屬被上訴人重要且正當之證據方法。
茲此血緣鑑定需甲○與被上訴人提供血液為檢體，即需甲○與被
上訴人配合抽血檢驗，此勘驗之標的物存在於甲○與被上訴人本
身，前經第一審囑請柯滄銘婦產科診所為該項鑑定，僅被上訴人
配合接受鑑定，甲○則未前往接受血緣鑑定，且於原審仍當庭表
示不同意接受鑑定；經原審依民事訴訟法第三百六十七條準用同
法第三百四十三條之規定，於九十七年一月九日裁定命甲○應於
柯滄銘婦產科診所指定之期日前往該診所指定之處所接受與被上
訴人間之姨姪三親等血緣鑑定，惟甲○仍拒絕配合，致未能進行
血緣鑑定。上訴人雖辯稱被上訴人應先舉證證明鄂元和係被上訴
人大姐之事實，甲○才願接受血緣鑑定，否則係破壞人權尊嚴之
作法云云。惟原審因認被上訴人上開證據方法為正當，乃裁定命
甲○接受血緣鑑定，係命甲○配合抽血檢驗ＤＮＡ，此乃勘驗及
鑑定之訴訟行為，並無破壞甲○人權尊嚴之情事，上訴人執此拒
絕接受血緣鑑定，非有正當理由。爰審酌甲○無正當理由不配合
接受血緣鑑定，且甲○於第一審第一次言詞辯論期日已自認其母
親為鄂元和，並自承被上訴人所提出稱呼被上訴人為二姨、自稱
外甥女之書信係其寫給被上訴人等情，足認該書信係親屬間之家
信，又此「二姨」之稱呼，核與被上訴人出生別登記為次女，及
被上訴人主張甲○之母親鄂元和係其大姐，其為甲○之二姨等情
相符，甲○於第一審初辯稱其在書信上稱呼被上訴人為「姨」係
大陸一般稱呼云云，嗣改稱其不記得有寫此信函云云，均不足採
。至甲○雖另改稱鄂元和係其養母，係鄂元和去世前告知云云，
亦無足採信。故依民事訴訟法第三百六十七條準用第三百四十五
條第一項之規定，認被上訴人關於聲請命血緣鑑定之主張及該鑑
定應證其與甲○有姨姪三親等血緣關係之事實為真實。準此，被
上訴人主張其長子乙○○與甲○為四親等之旁系血親關係，即屬
可採。從而，被上訴人以上訴人之結婚違反民法第九百八十三條
第一項第二款禁止六親等以內旁系血親結婚之規定，依同法第九
百八十八條應屬無效而訴請確認，自屬於法有據，為有理由，應
予准許等詞，為其判斷之基礎。
按在採職權探知主義之人事訴訟程序，當事人雖負有一定程度之
協力義務，但為維護公益，法院亦應盡力依職權調查證據，此觀
民事訴訟法第五百七十五條第一項：「法院因維持婚姻或確定婚
姻是否無效或不成立，得斟酌當事人所未提出之事實」之規定即
明。查上訴人否認渠等間係四親等旁系血親之表兄妹，亦否認甲
○之母鄂元和與被上訴人有二親等之姐妹關係，第一審法院雖曾
函囑財團法人海峽交流基金會代為查明上訴人「二人是否為四親
等旁系血親之表兄妹親屬」（見一審卷二九頁），經該會函請「
北京人民政府台灣事務辦公室」、「北京市公安局」及「北京市
公證員協會」協處（見一審卷四四至四七），且經多次函催（見
一審卷六七、六八、七二、七五至七九、八三至八六、九○、九
四至九七、一一一至一二一、一二五至一二九頁），僅北京市公
證員協會函復以：「根據《中華人民共和國婚姻法》的規定，三
代以外的旁系血親非禁婚範圍」（見一審卷六八頁），對於上開
函詢之「（上訴人）二人是否為四親等旁系血親之表兄妹親屬」
問題，仍未獲澄清。惟依一審卷附蓋有「北京市公安局安定門派
出所戶口專用」圓形戳記之「親屬關係調查表」，已載明鄂元和
（民國十一年九月十五日出生）係申請人丙○○（民國十八年一
月十日出生）之姐，鄂郭氏（民前三十一年十月十六日生）為二
人之母等語（見一審卷八八頁），似見該派出所尚存有相關戶籍
資料，被上訴人並聲請向該派出所調取該戶籍資料，以證明其與
鄂元和為二親等之姐妹（見一審卷八七頁），原審未續為調查，
或再囑託查明「鄂元和與丙○○是否同母即鄂郭氏所生」及「甲
○為鄂元和親生或收養」等項，以免大陸當局因恐其復函將致依
其法律成立之婚姻關係遭我國法院判決確認為無效之尷尬，而不
願答復，亦未於判決理由中記載不予調查之理由，應未盡調查之
能事，且屬判決不備理由之違法。其次，當事人無正當理由不從
提出文書之命者，法院得審酌情形認他造關於該文書之主張或依
該文書應證之事實為真實，且此規定於勘驗準用之，民事訴訟法
第三百四十五條第一項、第三百六十七條固有明文，然就此針對
以保護私有財產權為目的之通常訴訟程序規定，適用至特需維護
公益、保護第三人利益之人事訴訟程序時，尤應慎重。即在不影
響受檢查人之尊嚴與健康狀態情形下，法院固得命受檢查人接受
抽血勘驗，並進而為相關鑑定，但仍須顧及該勘驗命令之重要性
、必要性及取代可能性。查上訴人否認甲○之母鄂元和與被上訴
人有二親等之姐妹關係一節，既尚未獲較確實之證明，已如上述
。而柯滄銘婦產科診所函稱：「……二、本院可協助進行姨姪（
三親等）之ＤＮＡ鑑定，依據演算之半血親關係值進行血緣關係
判定，請參考附件半血親關係指數對照表。惟在少數個案之半血
親關係值會於低至 0.04-1.00間，此時無法有明確結論，需加驗
原告丙○○之其他親屬以進一步釐清」（見一審卷一三八、一三
九頁），對於原審命甲○抽血並進而鑑定之結果，與欲證明之待
證事實即被上訴人與甲○間是否有三親等之血親關係一事間，似
未肯定具有高度之科學上關聯性，而可當然據此認定該待證事實
為真實。果爾，於釐清甲○之母鄂元和與被上訴人之關係，及上
開姨姪（三親等）ＤＮＡ鑑定之科學上可信賴性之前，原審遽因
甲○未遵命前往接受抽血勘驗，並輔以甲○之私函及證人即被上
訴人么子李立鏞之證言等尚非堅強之間接事實及證據，適用上開
規定，認被上訴人依該抽血檢查勘驗應證之事實為真實，進而維
持一審確認婚姻關係無效之判決，即嫌率斷，難昭對該婚姻無爭
執之上訴人之折服。上訴論旨，指摘原判決為不當，求予廢棄，
非無理由。
據上論結，本件上訴為有理由。依民事訴訟法第四百七十七條第
一項、第四百第七十八條第二項，判決如主文。
中    華    民    國  九十七  年    九    月   十八   日
                      最高法院民事第六庭
                          審判長法官  朱  建  男
                                法官  顏  南  全
                                法官  林  大  洋
                                法官  沈  方  維
                                法官  陳  碧  玉
      本件正本證明與原本無異
                                      書  記  官
中    華    民    國  九十七  年    十    月    二    日
                                                    m

司法院資訊處製作；財團法人民間司法改革基金會備份。
